ACORDAO-COMPLETO-2389319

ACÓRDÃO 157/2020 ATA 2/2020 - PLENÁRIO

VISTOS, relatados e discutidos estes autos nos quais se analisam embargos de declaração opostos pelos Srs. Luiz Carlos Rodrigues da Costa e Francisco Xavier Dourado Fialho de Oliveira contra o Acórdão 2649/2019-TCU-Plenário, por meio do qual esta Corte de Contas negou provimento ao pedido de reexame interposto pelos embargantes contra o Acórdão 1778/2018-TCU-Plenário.
ACORDAM os Ministros do Tribunal de Contas da União, reunidos em Sessão do Plenário, diante das razões expostas pelo Relator, em:
9.1. conhecer dos presentes embargos de declaração com fundamento nos arts. 32, inciso II, e 34 da Lei 8.443/1992, para, no mérito, rejeitá-los;
9.2. dar ciência desta deliberação aos embargantes.

Embargos de declaração contra acórdão que negou provimento a pedido de reexame interposto pelos embargantes em face de deliberação proferida no âmbito de auditoria realizada para verificar aregularidade na aquisição de equipamentos da área da saúde nas unidades hospitalares federais localizadas no Rio de Janeiro, no exercício de 2015.

Hospital Federal de Bonsucesso.

3. Embargantes: Francisco Xavier Dourado Fialho de Oliveira (XXX.923.217-XX); Luiz Carlos Rodrigues da Costa (XXX.775.317-XX).

Aroldo Cedraz.

13.1. Ministros presentes: José Mucio Monteiro (Presidente), Benjamin Zymler, Aroldo Cedraz, Raimundo Carreiro, Ana Arraes, Bruno Dantas e Vital do Rêgo (Relator).
13.2. Ministro que alegou impedimento na Sessão: Aroldo Cedraz.
13.3. Ministro-Substituto convocado: Marcos Bemquerer Costa.
13.4. Ministros-Substitutos presentes: André Luís de Carvalho e Weder de Oliveira.

VITAL DO RÊGO

Ministro Vital do Rêgo.

Trata-se de embargos de declaração opostos pelos Srs. Luiz Carlos Rodrigues da Costa e Francisco Xavier Dourado Fialho de Oliveira, respectivamente ex-Coordenador de Administração e ex-Diretor Geral do Hospital Federal de Bonsucesso, contra o Acórdão 2649/2019-TCU-Plenário, por meio do qual o Tribunal conheceu de pedidos de reexame interpostos pelos embargantes contra o Acórdão 1778/2018-TCU-Plenário e negou-lhes provimento.
Em seus apelos recursais, juntados conjuntamente na peça 444, protocolizado nesta Corte de Contas em 27/11/2019, os embargantes apresentam como contradições os seguintes argumentos:
suposto conflito entre o artigo 58 da Lei 8.443/1992 e o artigo 71 da Constituição Federal, conforme se transcreve da peça recursal:
"Ora ilustre Relator, se a Constituição estabelece que a multa a ser aplicada pelo Tribunal de Contas, deverá ser proporcional ao dano causado ao erário, se é que houve algum dano ao erário, antes da fixação da multa, necessário se faz, demonstrar e estabelecer em que medida ocorreu o dano ao erário suscetível de reparação e marco para que seja estabelecido o valor da multa sanção."
haveria reiteradas contradições quanto à responsabilização dos embargantes por falta de planejamento na instalação dos equipamentos do tipo desumidificador de ar, lavadora termodesinfectadora, camas hospitalares, aparelhos de ar condicionado e impressoras, uma vez que os responsáveis tomaram posse em junho de 2015 e foram exonerados em abril de 2016, prazo este a partir do qual a responsabilidade da gestão do Hospital Federal de Bonsucesso passou a ser de outros servidores:
"Deste modo, as responsabilidades que, em tese, poderiam ser imputadas aos embargantes, a título de falta de planejamento, no que se refere a instalação dos equipamentos objeto do presente julgado cessaram em 18/04/2016, uma vez que a partir desta data as responsabilidades de gestão do HFB, passaram a ser de outros servidores, cuja nomeação para as funções de Diretor Geral e de Coordenador de Administração do HFB, foram publicadas em 19/04/2016."
 (...) 
"Ora senhores, a primeira contradição diz respeito ao equipamento Desumidificador de Ar. Se fomos exonerados em 19 de abril de 2016 e o equipamento em comento foi entregue no dia 26 de abril de 2016, durante a gestão do novo Coordenador de Administração, que me sucedeu, Sr. Luiz Carlos Alves.
Ocorre que o Sr. Luiz Carlos Alves, a quem caberia dar prosseguimento ao planejamento iniciado na nossa gestão e determinar a instalação do equipamento em questão, teve as razões de justificativas acatadas por essa Corte de Contas. Nesse sentido, se caberia a ele dar prosseguimento a instalação do referido equipamento, como poderia esta Corte de Contas jogar sobre nossos ombros a responsabilidade pela referida instalação, tratando essa questão como "falta de planejamento", o que ensejou a aplicação da penalidade de multa ora recorrida."
Todos os demais argumentos, reunidos em vinte páginas, não serão colacionados neste relatório porquanto não guardam relação com a finalidade a que se prestam os embargos de declaração, quais sejam remediar eventuais omissões, contradições ou obscuridades da decisão em destaque.
Por oportuno, registro que os embargantes também trouxeram intempestivamente documentos adicionais acostados à peça 447, informações essas que também foram relevadas na análise destes embargos, nos termos que transcrevo para melhor esclarecimento dos fatos: 
"A complementação dos documentos ocorre nesta data, uma vez que a Unidade Administrativa HFB, apenas disponibilizou cópia dos referidos documentos respectivamente em 06/12/2019 e 09/12/2019, conforme poderá ser verificado por meio dos e-mails em anexo.
Assim, vimos, nesta data apresentar a presente petição para o fim de complementar a documentação necessária a regular apreciação dos Embargos de declaração tempestivamente apresentados." (grifos acrescidos) 
Os recorrentes juntam notas fiscais de equipamentos e localização de instalação deles, conforme se apresenta no trecho em destaque: 
"Quanto a esses equipamentos, juntamos a NF 3.044 expedida em 01/03/2016 e recebida no HFB em 18/03/2016, conforme se verifica por documento anexo, recebido em 09/12/2019, via e-mail, também anexado, (does. VI a VIII) 
Juntamos ainda, listagem dos equipamentos devidamente instalados, com a respectiva localização, indicando que os mesmos eram necessários para a produção dos relatórios gerenciais do sistema hospitalar E-SUS, instalados e em operação no HFB.
Finalmente, a juntada dos referidos documentos servem para demonstrar a verdade sobre todos os fatos narrados na defesa de Luiz Carlos Rodrigues da Costa e de Francisco Xavier Dourado Fialho de Oliveira e de que distante do que aponta essa Corte de Contas, não houve falta de planejamento na aquisição dos referidos equipamentos, razão pela qual nos insurgimos contra a aplicação da multa anteriormente recorrida."
É o Relatório.

não há.

Não atuou.

EMBARGOS DE DECLARAÇÃO OPOSTOS EM FACE DO ACÓRDÃO 2.649/2019-TCU-PLENÁRIO, QUE NEGOU PROVIMENTO A PEDIDO DE REEXAME INTERPOSTO PELOS EMBARGANTES. AUSÊNCIA DAS CONTRADIÇÕES ALEGADAS. CONHECIMENTO. REJEIÇÃO.

RELATÓRIO DE AUDITORIA (RA)

não atuou.

Trata- se de embargos de declaração opostos pelos Srs. Luiz Carlos Rodrigues da Costa e Francisco Xavier Dourado Fialho de Oliveira, respectivamente ex-Coordenador de Administração e ex-Diretor Geral do Hospital Federal de Bonsucesso, contra o Acórdão 2649/2019-TCU-Plenário, por meio do qual o Tribunal negou provimento aos pedidos de reexame interpostos pelos embargantes contra o Acórdão 1778/2018-TCU-Plenário, cuja decisão aplicou-lhes multa individual de R$ 7.000,00.
As condutas que originaram as aludidas penalidades são resultantes de auditoria de conformidade realizada para verificar a regularidade na aquisição de equipamentos da área da saúde, inclusive no que se refere ao planejamento, à contratação e à utilização desses bens de capital, em unidades hospitalares federais localizadas no Rio de Janeiro, no exercício de 2015.
A peça recursal, apresentada em vinte páginas, possui várias informações que não guardam relação com a finalidade a que se prestam os embargos de declaração, quais sejam remediar eventuais omissões, contradições ou obscuridades da decisão. Do total do documento, as contradições expressamente apontadas resumem-se em (peça 444) :
suposto conflito entre o artigo 58 da Lei 8.443/1992 e o artigo 71 da Constituição Federal, em que argumentam que só poderia haver multa se houvesse dano;
reiteradas contradições quanto à responsabilização dos embargantes por falta de planejamento na instalação dos equipamentos do tipo desumidificador de ar, lavadora termodesinfectadora, camas hospitalares, aparelhos de ar condicionado e impressoras, uma vez que os responsáveis tomaram posse em junho de 2015 e forma exonerados em abril de 2016, prazo este a partir do qual a responsabilidade da gestão do Hospital Federal de Bonsucesso passou a ser de outros servidores;
Por oportuno, registro que os embargantes também trouxeram intempestivamente documentos adicionais acostados à peça 447, informações acerca de notas fiscais indicando a data de recebimento de alguns equipamentos, bem como a listagem dos equipamentos devidamente instalados e em operação no HFB.
Preliminarmente, entendo que os presentes embargos de declaração devam ser conhecidos, uma vez que preenchem os requisitos de admissibilidade previstos no art. 34, caput e § 1º, da Lei 8.443/1992.
Quanto ao mérito, registro que a deliberação recorrida não padece dos vícios apontados.
No que concerne às alegadas contradições que decorreriam de suposto conflito entre as multas aplicadas e o que preconiza o artigo 71 da Constituição Federal, esse apontamento já foi esclarecido e abordado no acórdão embargado, cujo item 9 do respectivo voto elucidou de forma direta a desnecessidade da existência de débito como prerrogativa para aplicação de multa por este Tribunal:
9.	Em relação à eventual inconstitucionalidade do artigo 58, inciso II em confronto com o artigo 71 da Constituição Federal, acompanho as análises da Serur e assinalo que estamos diante de um caso concreto, em que o Tribunal, no exercício de suas atribuições, pode aplicar multa ainda que não haja dano ao erário, bastando para isso que tenha sido identificado infringência a um normativo legal ou regulamentar, nos termos do fundamento legal indicado.
O mesmo se pode dizer acerca da suposta contradição na responsabilização quanto ao planejamento das aquisições, ao argumentarem que foram exonerados em abril de 2016, antes até do recebimento de alguns equipamentos, não cabendo assim aos ex-gestores a instalação dos equipamentos em questão. Ou seja, não há contradição na decisão em exame porquanto os gestores foram multados pela falta de planejamento da destinação e instalação desses equipamentos no momento da aquisição e não pela ausência de providências subsequentes para colocá-los em operação.
Essa questão foi abordada tanto na decisão que fundamentou a aplicação das multas quanto nos itens 10 e 11 do voto do Acórdão 2649/2019-TCU-Plenário, o que evidencia recorrente tentativa dos ex-gestores de rediscussão de mérito, procedimento inadequado na fase de embargos de declaração, podendo representar, na prática, a possibilidade de repetição de um mesmo recurso:
10. Os recorrentes explicam que a falta de planejamento nas aquisições teve como causa a vacância de suas funções durante o primeiro semestre de 2015, já que eles só tomaram posse em junho daquele ano. Assim, ao iniciarem suas funções, teriam se deparado com ações já planejadas e com demandas de pronta execução, motivo pelo qual não puderam paralisar as providências em andamento em virtude de estarem tratando de serviços hospitalares cuja interrupção poderia custar a vida dos cidadãos. 
11. À primeira vista, sem aprofundar no caso concreto, as explanações dos recorrentes fariam sentido se estivéssemos a examinar um caso pontual. Mas o que se observou nas condutas que delinearam as condenações aqui em exame foi uma repetição de aquisições sem a devida preocupação com um cronograma de instalação e aplicação dos materiais. A despeito da alegação de que o planejamento das ações teria sido realizado antes do ingresso dos recorrentes na entidade, vários processos de compra foram por eles autorizados, assim como acompanhados durante suas gestões.
Assim, a despeito de os responsáveis terem demonstrado que parte dos equipamentos adquiridos foram colocados em uso após a fiscalização efetuada pelo Tribunal e tentem comprovar nessa ocasião que houve destinação para aqueles que permaneciam armazenados no almoxarifado da unidade, isso não afasta a conduta motivadora da multa que é a ausência de planejamento minimamente adequado no momento dessas aquisições.
Nesse passo, trazer aos autos nessa fase recursal novas informações, notas fiscais e declarações que comprovam que os equipamentos foram posteriormente instalados, não tem o condão de motivar efeitos infringentes à decisão embargada pelos motivos já expostos.
Diante do que foi demonstrado, resta claro que o acórdão questionado não padece das contradições sustentadas pelos embargantes na medida em que todas elas restaram devidamente abordadas e esclarecidas no voto condutor do Acórdão 2649/2019-TCU-Plenário.
	Ante o exposto, VOTO para que seja adotada a minuta de acórdão que ora trago ao exame deste Colegiado.
TCU, Sala das Sessões Ministro Luciano Brandão Alves de Souza, em 29 de janeiro de 2020.
Ministro VITAL DO RÊGO 
Relator